【裁判字號】    95,台上,7226
【裁判日期】    951228
【裁判案由】    誣告
【裁判全文】
最高法院刑事判決            九十五年度台上字第七二二六號
上  訴  人  甲○○
選任辯護人  俞兆年律師
            劉明鏡律師
上  訴  人  乙○○
選任辯護人  俞兆年律師
上列上訴人等因誣告案件，不服台灣高等法院中華民國九十三年
三月十一日第二審判決（九十二年度上訴字第一八二三號，起訴
案號：台灣桃園地方法院檢察署九十年度偵字第二一二四九號）
，提起上訴，本院判決如下：
    主  文
原判決撤銷，發回台灣高等法院。
    理  由
本件原判決認定上訴人甲○○、乙○○共同犯有原判決事實欄一
所示誣告罪行，因認第一審判決論甲○○、乙○○共同意圖他人
受刑事處分，向該管公務員誣告罪，甲○○處有期徒刑壹年，乙
○○處有期徒刑壹年貳月，為無不合，予以維持，駁回檢察官及
甲○○、乙○○在第二審之上訴，固非無見。
惟查：(一)、審理事實之法院，對於被告有利及不利之證據，應一
律注意，詳為調查資料，本於經驗法則及論理法則定其取捨，並
將取捨證據及得心證之理由於判決內詳為說明。如事實尚非明確
，基於公平正義之維護，而有應調查之證據未予調查即予判決者
，即有應於審判期日調查之證據未予調查之違法。原判決依憑羅
守雄、甲○○、乙○○、羅守生、羅春玉、羅春香、羅春喜於民
國八十年六月九日共同書具：「茲因父親生前留下不動產土地因
人為因素而一直無法順利辦理繼承，這次能順利辦理繼承，不能
因個人在工作上、生意上或出國種種理由，包括繼承未完成期間
所發生任何不悅，而個人不在（應係「再」字之誤）配合辦理所
需補足之資料，包括蓋印鑑章及繼承應繳的任何稅款費用，因而
擔（應係「耽」字之誤）誤所有辦理繼承『年度』、『時效』、
『改變繼承辦理』一切損失由羅守生全權處理計算所有損失，可
在擔（應係「耽」字之誤）誤之個人繼承的土地以公告地價加一
成計算扣來作為擔（應係「耽」字之誤）誤而損失的所有任何費
用補償之用，恐口無憑，特立切結，由羅守生全權處理，決無異
議，以上內容本人全看清楚也了解內容，願接受上開所有條件，
才同意簽章。」之切結書一份，及該切結書內載：「包括蓋印鑑
章及繼承應繳的任何稅款費用」等語，並參諸辦理遺產繼承登記
，應先申報遺產稅經核定後繳納，如對核定之遺產稅額有異議，
尚涉及退稅、訴願問題等項事證，認定被繼承人羅俊修之遺產繼
承登記包括退稅事宜，羅守雄、甲○○、乙○○、羅春玉、羅春
香、羅春喜等六人已全權委任羅守生辦理云云（見原判決正本第
五頁第七行至第六頁第三行）。但審諸該切結書之內容，其真意
尚欠明確，究係羅俊修之遺產繼承登記包括退稅事宜，甲○○等
六人全權委任羅守生辦理？抑僅係繼承人間約定應互相配合辦理
繼承登記，如不配合辦理例如蓋印鑑章、繳納遺產稅款等，若因
耽誤造成損失時，始由羅守生全權處理，可在耽誤者所繼承之土
地以公告地價加一成為計算標準，剋扣土地作為因耽誤造成其他
繼承人損失之補償？原審就此部分事實，未進一步說明其他佐證
資料，詳細剖析，遽行判決，尚嫌速斷。(二)、採為判決基礎之證
據資料，必須經過調查程序而顯出於審判庭者，始與直接審理原
則符合，否則其所踐行之訴訟程序即屬違背法令；刑事訴訟法第
一百六十四條第一項規定：「審判長應將證物提示當事人、代理
人、辯護人或輔佐人，使其辨認」，該規定之本旨，乃於審判庭
由審判長提示判決基礎之證據資料，賦予當事人適當之辯論機會
，用以擔保證據資料之正確性；上開規定，依同法第三百六十四
條規定，為第二審審判所準用。原判決以桃園縣稅捐稽徵處八十
一年五月十八日八一桃稅法字第七七四九六號複查決定書及財政
部台灣省北區國稅局中壢稽徵所八二．平二二三號遺產稅課稅資
料暨調查報告卷等文件資為論處甲○○、乙○○罪刑之證據；然
原審九十三年二月二十六日上午十時十分審判期日，審判長並未
將上開證物向甲○○、乙○○提示，令其辨認（見原審卷第一二
０至一三一頁）；剝奪甲○○、乙○○之訴訟防禦權，原判決遽
採為判決之證據，其訴訟程序即非適法。(三)、審理事實之法院，
對於案內與認定事實、適用法律、罪名成立與否或於公平正義之
維護或對被告之利益有重大關係之一切證據，除認為不必要者外
，均應詳為調查，然後基於調查所得之心證以為判斷之基礎；苟
與認定事實、適用法律有重要關係，或於公平正義之維護或對被
告之利益，有重大關係之事項，在客觀上認為應行調查之證據，
又非不易調查或不能調查，而未依法加以調查，率予判決者，即
有刑事訴訟法第三百七十九條第十款規定所稱應於審判期日調查
之證據未予調查之違法。卷查，甲○○於原審九十二年六月二十
四日下午二時五十分準備程序期日當庭提出刑事上訴理由暨聲請
調查證據狀陳明：「羅守生以甲○○等之名義辦理遺產稅退稅並
提起訴願、再訴願及行政訴訟，其未經同意並盜刻甲○○等之印
章使用簽蓋於訴願書、再訴願書、行政訴訟狀及相關之委任書上
，擬獨占退稅款，其偽造文書犯行實屬明確。此部分事實，只要
命羅守生說明甲○○、羅守雄、乙○○如何委任其辦理退稅？提
起訴願、再訴願及行政訴訟及在何時何地簽蓋印章於各書類及委
任書？又印章何來？」等語（見原審卷第四六至五三頁）；此項
聲請調查之證據，與甲○○、乙○○是否成立誣告罪至為攸關，
又非不易調查或不能調查，原審未為調查，難謂無調查職責未盡
之違法。甲○○、乙○○上訴意旨執以指摘原判決不當，洵有理
由，應認有撤銷原判決發回更審之原因。
據上論結，應依刑事訴訟法第三百九十七條、第四百零一條，判
決如主文。
中    華    民    國  九十五  年   十二   月  二十八  日
                      最高法院刑事第十二庭
                          審判長法官  林  永  茂
                                法官  洪  文  章
                                法官  蘇  振  堂
                                法官  蕭  仰  歸
                                法官  何  菁  莪
      本件正本證明與原本無異
                                      書  記  官
中    華    民    國  九十六  年    一    月    二    日
                                                      j


司法院資訊處製作；財團法人民間司法改革基金會備份。
